臺灣高等法院臺中分院民事判決　　　九十年度上易字第一九九號
　　　上　訴　人　　乙○○
　　　　　　　　　　丙○○
　　　被上訴人　　　甲　○
右當事人間請求遷讓房屋事件，上訴人對於中華民國九十年五月四日台灣台中地方法
院八十九年度重訴字第八二八號第一審判決，提起上訴，本院判決如左：
　　主　　　文
上訴駁回。
第二審訴訟費用由上訴人負擔。
    事   　 實
甲、上訴人方面：
一、聲明：求為判決：(一)原判決廢棄。(二)被上訴人應將台中縣太平市○○路○段四五
    八號本國式鐵架石棉瓦店舖房屋遷讓交還上訴人及其他全體共有人。
二、陳述：除與原判決相同者茲引用之外，補稱：
（一）查上訴人因積欠被上訴人之債務，雙方乃於八十七年五月二十日立寫協議書，
      茲依該協議書第一條記載：乙方（即上訴人）願於八十七年五月三十日將門牌
      台中縣太平市○○路○段四五八號本國式鐵架石棉瓦店舖，面積合計七三六．
      九八平方公尺交付甲方（即被上訴人）占有使用或出租他人，收取租金，期間
      為二年，核其內容為上訴人將系爭房屋交付被上訴人自己占有使用，或交付被
      上訴人後由其出租他人，收取租金，其期間均為二年，故協議書第一條後段所
      載期間為二年，顯非僅指被上訴人將系爭房屋出租他人，收取租金之期間為二
      年，而係包括被上訴人占有使用系爭房屋或出租他人，收取租金之期間均為二
      年，今因被上訴人占有使用系爭房屋或於受交付系爭房屋後出租他人，收取租
      金之期間，已屆滿二年，因此被上訴人依協議書第一條約定其於期間屆滿後，
      應無權利繼續占有使用系爭房屋，或將系爭房屋繼續出租他人，從而上訴人請
      求被上訴人應將系爭房屋遷讓交還上訴人，並無不合。
（二）至於被上訴人於原審法院所舉之證人蔡壽男律師係被上訴人對上訴人聲請台中
      地方法院八十七年度促字第七六三八號支付命令事件之承辦律師兼送達代收人
      ，以及同院八十九年度中簡字第八八四號塗銷地上權登記事件，亦擔任被上訴
      人之訴訟代理人，因此蔡律師於原審法院所證稱：「依第一條之反面解釋，若
      乙方沒還清，房子即無庸歸還」云云，難免袒護被上訴人，況其證詞純係自行
      猜測而欠依據，原審法院未詳加審酌，竟謂被上訴人占有使用系爭房屋，並不
      在該二年期間限制之範圍內，而予以駁回上訴人之請求，顯屬不當。
三、證據：援引原審之立證方法。
乙、被上訴人方面：
一、聲明：求為判決：駁回上訴，及假執行之聲請。
二、陳述：除與原判決相同者茲引用之外，補稱：
（一）當事人不適格：本件系爭建物歸上訴人乙○○、丙○○先父陳維國所有，然因
      陳維國早已死亡，乙○○並已拋棄繼承，是以，上訴人乙○○併列為共同上訴
      人請求被上訴人遷讓房屋，即屬當事人不適格，此部份應予駁回。
（二）本件上訴人主張協議書第一條後段所載收取租金期間為二年係包括被上訴人占
      用系爭房屋亦為二年云云，惟查：兩造於民國八十七年五月二十日書立協議書
      第壹條規定：「．．．乙方（即上訴人）．．．於民國八十七年五月三十日租
      約屆滿時應收回交付甲方（即被上訴人）占有使用或出租他人，收取租金期間
      為二年．．．」，睽其條文內容已規定，收取租金之期間為二年，顯未就被上
      訴人占有使用系爭房屋之期間多久相互約定，是依該條文之內容被上訴人並非
      只能占有使用系爭房屋二年至明；且參酌協議書第二條之條文內容連貫審定之
      ，上開協議書第二條明載「．．．丙○○應先辦理繼承登記及向稅捐機關辦理
      納稅義務人名義變更為甲方（即被上訴人）名義。於乙方（即乙○○、丙○○
      ）清償債務後再回復乙方（即上訴人）。」其義即上訴人必須將交付被上訴人
      占用中之系爭房屋，變更名義至被上訴人名下，使被上訴人享有系爭建物所有
      權而使用至上訴人清償全部債務新台幣（下同）九百五十萬元止，再回復上訴
      人使用。益證第一條之二年期間僅記載於被上訴人得收取該房屋租金之下，並
      未包括被上訴人占有，使用該房屋之部分，自應認上訴人未清償該借款債務前
      ，被上訴人依該協議書約定仍得占有、使用系爭房屋，並不在該二年期間限制
      之範圍內；況上訴人既不否認積欠被上訴人之借款仍未清償，則上訴人主張依
      協議書約定，被上訴人應於二年期滿時遷讓返還系爭房屋，或謂被上訴人二年
      期滿後即為無權繼續占有系爭房屋，應屬無據。
（三）另查證人蔡壽男，與被上訴人並無親屬故舊關係，在原審秉持執業律師之良心
      道德，就訟爭兩造於八十七年五月二十日合意而書立之協議書內容真意，為客
      觀真實之陳述，並無偏袒被上訴人之情；又蔡律師雖曾承辦被上訴人支付命令
      及塗銷地上權登記事件。惟深查上開事件，業經法院公平裁奪被上訴人勝訴，
      上訴人亦無不服而確定，足悉係上訴人理虧；再者，本件協議書乃兩造同意由
      蔡律師書立，上訴人於確認內容無誤簽名；尤其，蔡律師毋需冒偽證罪之危險
      為虛偽陳述而影響律師之終身志業。是蔡律師之證詞，即足採信。從而，原審
      據以判決核無違誤，上訴人空言以「蔡壽男律師證詞顯有偏頗，且與事實不符
      」云云，執為上訴理由，概屬無據，應予駁回。
三、證據：援引原審之立證方法。
丙、本院依職權向台灣台中地方法院函查上訴人乙○○就被繼承人陳維國遺產是否聲
    明拋棄繼承。
    理   　 由
一、本件上訴人於原審起訴主張台中縣太平市○○路○段四五八號本國式鐵架石棉瓦
    店舖，面積合計七三六．九八平方公尺，未經辦理保存登記之系爭房屋為其等之
    父陳維國（已歿）所建造，現則為上訴人丙○○所單獨繼承取得，前因向被上訴
    人借款未清償債務關係，曾與被上訴人協議自八十七年五月二十日起交付系爭房
    屋供被上訴人使用或出租他人收取租金，依協議書第二條約定為期二年，用以抵
    付該期間內借款所應給付被上訴人之利息，而協議書第三條雖曾約定其等應將該
    房屋納稅名義人變更為被上訴人，被上訴人既未請求其等為之，現已失效，依約
    定之使用期間即八十九年五月三十日到期後，被上訴人仍未遷出系爭房屋而佔用
    出租他人迄今，為此本於該協議書約定之契約關係及民法第七百六十七條無權占
    有之法律關係，求為命被上訴人遷讓交還系爭房屋之判決等語。被上訴人則以：
    系爭房屋為上訴人乙○○、丙○○先父陳維國所有，陳維國早已死亡，乙○○並
    已拋棄繼承，上訴人乙○○併列為共同上訴人請求被上訴人遷讓房屋，為當事人
    不適格；又該協議書第二條所指二年期間之限制僅及於被上訴人將該房屋出租他
    人，以收取租金抵付利息之部分，觀諸協議書第三條約定意旨，均可見上訴人二
    人未清償該借款債務之前，被上訴人仍得繼續使用系爭房屋，並非無權占有等語
    ，資為抗辯。
二、查上訴人係本於協議書之契約法律關係及民法第七百六十七條無權占有之法律關
　　係，請求被上訴人遷讓交還系爭房屋，上訴人乙○○固就被繼承人陳維國財產上
　　之權利、義務業已聲明拋棄繼承，並向法院呈報准予備查在案，有台灣台中地方
　　法院九十一年三月二十一日函復本院之中院嘉民癸八十五繼六一二字第二二六Ｏ
　　Ｏ號函一件附卷可稽，惟上訴人係併就協議書約定之契約法律關係而為主張，而
　　上訴人乙○○、丙○○為協議書之當事人即乙方，是其列上訴人乙○○為原告，
　　當事人自為適格，被上訴人抗辯乙○○已拋棄繼承，上訴人提起本訴即屬當事人
　　不適格云云，尚無可採。
三、本件上訴人主張系爭未經辦理保存登記之房屋為其等之父陳維國（已歿）所建造
    ，由上訴人丙○○單獨繼承取得，上訴人因積欠被上訴人借款未清償，兩造於八
    十七年五月二十日就系爭房屋簽定協議書，約定上訴人於八十七年五月三十日租
    期屆滿時收回前出租他人之系爭房屋後，即應將該房屋交付被上訴人占有使用或
    出租他人等情，雙方均不爭執，並有該土地登記簿謄本一份、房屋稅繳款書等影
    本一份、協議書影本一份、台灣台中地方法院八十九年度中簡字第八八四號民事
    判決影本一件附卷可稽，堪信為真實。上訴人雖主張被上訴人得占有、使用或出
    租他人之期間僅二年，依約定於八十九年五月三十日屆至後即應返還系爭房屋，
    然為被上訴人所否認，辯稱：上訴人二人尚未清償該借款債務，且該二年期間之
    約定僅限於收取租金之部分，其仍得繼續占有使用該房屋，更非無權占有等語，
    是本件所應審究者，厥為該協議書第一條關於二年期間限制之約定，是否謂二年
    期滿時，縱使上訴人尚未清償積欠之借款債務，被上訴人即無繼續占有使用系爭
    房屋之權限。
四、按違章建築無法辦理所有權登記，但因其性質上屬於不動產，交易相對人未經辦
    理登記前雖不能取得所有權，惟仍不妨該違章建築得作為交易標的而使交易相對
    人受讓取得事實上之處分權。經查，依該協議書第一條約定：「乙方（即上訴人
    ）願將以乙方乙○○名義出租第三人三冠寢飾百貨行之台中縣太平市○○路○段
    四五八號本國式鐵架石棉瓦店舖，面積合計七三六．九八平方公尺，建號一五五
    二七號之未辦保存建物，於民國八十七年五月三十日租約屆滿時應收回交付甲方
    （即被上訴人）占有使用或出租他人，收取租金期間為二年．．．」，顯見上訴
    人為抵償積欠被上訴人之債務，同意將系爭未辦理保存登記房屋交由被上訴人及
    訴外人林玉山占有、使用，並同意被上訴人尚得出租他人以收取租金，兩造對被
    上訴人得就系爭房屋為收取租金之收益行為，係作為抵付上訴人得延緩清償前述
    借款之二年間，其等仍應繼續給付之借款利息一節且均不爭執，就該第一條約款
    後段所稱收取租金期間為貳年之部分，觀諸文義上該二年期間限制僅記載於收取
    租金一事之後，且此與協議書第二條關於本件上訴人丙○○應先辦理繼承登記及
    向稅捐機關辦理納稅義務人名義變更為被上訴人名義，俟乙方（即本件上訴人）
    清償債務後再回復乙方之約定意旨，係以上訴人未清償欠款前，該房屋之納稅義
    務人名義應變更為被上訴人，二條款相互參照結果，被上訴人在上訴人未清償債
    務前，得占有系爭房屋以擔保其債權甚明。且擬訂該協議書內容之證人蔡壽男律
    師於原審證稱：「：：第二條之行為是指馬上辦理，第一條是指要在二年內還清
    ，第二條是指二年內未還清，亦要變更納稅人之名義，依第一條之反面解釋，若
    乙方（即上訴人）沒有還清，房子即無庸歸還」等語；參諸第二條約款既以獨立
    列為一約款之方式，顯屬兩造締約時重要內容之一之情形，實難謂該變更名義之
    約定無任何意義；是以，如首揭說明，系爭房屋縱屬違章建築，其事實上處分權
    既仍得讓與被上訴人，而該屬違章建築之房屋納稅名義人又係行政上認定房屋所
    有權人方式之一，參以第一條約款已約定將該房屋事實上之占有、使用、收益權
    能均讓與被上訴人之效力下，應堪認該協議書第一、二條約款寓有上訴人未清償
    借款債務前，系爭房屋之事實上處分權即歸被上訴人取得，被上訴人並得請求上
    訴人變更房屋之納稅名義人為被上訴人之意。則上訴人未清償債務前，主張依協
    議書約定，被上訴人應於二年期滿時遷讓返還系爭房屋，即屬無據。
五、綜上所述，本件上訴人主張依協議書及所有權之作用，被上訴人應遷讓交還系爭
　　房屋，為不足採，被上訴人抗辯尚屬可信。是則上訴人執此主張被上訴人應遷讓
　　交還系爭房屋云云，自屬無據。從而，上訴人主張本於協議書約定之契約關係及
　　民法第七百六十七條無權占有之法律關係，請求被上訴人遷讓交還房屋為無理由
　　，不應准許。其假執行之聲請亦失所附麗，應併予駁回。原審為上訴人敗訴之判
　　決，及駁回其假執行之聲請，並無不合。上訴意旨指摘原判決不當，求予廢棄改
　　判，為無理由，應予駁回。
六、據上論結，本件上訴為無理由，依民事訴訟法第四百四十九條第一項、第七十八
    條、第八十五條第一項前段，判決如主文。
中　　　華　　　民　　　國　　九十一　　年　　　六　　　月　　　四　　　日
~B1民事第一庭審判長法　官　林陳松
~B2　　　　　　　　法　官　鄭金龍
~B3　　　　　　　　法　官　王重吉
右為正本係照原本作成。
不得上訴。
~B 　 　　　　　　書記官　顏子良
中　　　華　　　民　　　國　　九十一　　年　　　六　　　月　　　六　　　日
                                                                        Ｈ
